ACORDAO-COMPLETO-2518086

ACÓRDÃO 3041/2022 ATA 19/2022 - SEGUNDA CÂMARA

VISTOS, relatados e discutidos estes autos da Tomada de Contas Especial instaurada pela Fundação Nacional de Saúde - Funasa, contra a Sra. Glória Geane de Oliveira Fernandes, ex-prefeita do Município de Uiraúna/PB (gestão 2009-2012) , em face da não comprovação da regular aplicação dos recursos federais repassados, no âmbito do Programa de Aceleração do Crescimento-PAC/2008, por força do Termo de Compromisso TC/PAC 1536/08, registro Siafi 648991, que tinha por objeto a implementação de sistema de abastecimento de água para atender ao aludido município.
ACORDAM os Ministros do Tribunal de Contas da União, reunidos em sessão da 2ª Câmara, ante as razões expostas pelo Relator, em:
9.1. com fundamento nos arts. 1º, inciso I, 16, inciso III, alínea "c", 19, caput, e 23, inciso III, da Lei 8.443/1992, julgar irregulares as contas da Sra. Glória Geane de Oliveira Fernandes e da empresa Real Construções e Serviços Ltda., condenando-as, na forma adiante apresentada, ao pagamento das quantias a seguir especificadas, atualizadas monetariamente e acrescidas dos juros de mora calculados a partir das datas abaixo indicadas até o efetivo recolhimento, com fixação do prazo de 15 (quinze) dias, a contar da notificação, para que comprovem, perante o Tribunal (art. 214, inciso III, alínea "a", do Regimento Interno/TCU) , o recolhimento da dívida ao Tesouro Nacional, nos termos da legislação em vigor, abatendo-se, na oportunidade, eventuais valores ressarcidos, na forma do disposto no Enunciado 128 da Súmula de Jurisprudência do TCU:
9.1.1. responsável individual (Glória Geane de Oliveira Fernandes) :
	Data de Ocorrência
	Valor Histórico (R$) 
	Natureza

	05/07/2010
	360.000,00
	Débito

	31/01/2011
	270.000,00
	Débito

	19/10/2011
	174.380,60
	Débito

	04/09/2012
	5.592,20
	Crédito

9.1.2. responsáveis solidários (Glória Geane de Oliveira Fernandes e Real Construções e Serviços Ltda.) :
	Data de Ocorrência
	Valor Histórico (R$) 
	Natureza

	25/10/2011
	20.016,40
	Débito

	02/01/2012
	70.000,00
	Débito

	14/02/2012
	5.603,00
	Débito

9.2. aplicar à Sra. Glória Geane de Oliveira Fernandes e à empresa Real Construções e Serviços Ltda., individualmente, a multa prevista no art. 57 da Lei 8.443/1992, respectivamente, nos valores de R$ 180.000,00 (cento e oitenta mil reais) e de R$ 20.000,00 (vinte mil reais) , fixando-lhes o prazo de 15 (quinze) dias, a contar do recebimento da notificação, para que comprovem, perante o Tribunal (art. 214, inciso III, alínea "a", do Regimento Interno/TCU) , o recolhimento da dívida ao Tesouro Nacional, atualizada monetariamente desde a data deste Acórdão até a do efetivo recolhimento, se for paga após o vencimento, na forma da legislação em vigor;
9.3. autorizar, caso requerido, nos termos do art. 26 da Lei 8.443/1992 c/c o art. 217 do Regimento Interno/TCU, o parcelamento das dívidas em até 36 (trinta e seis) parcelas mensais e sucessivas, sobre as quais incidirão os correspondentes acréscimos legais (débito: atualização monetária e juros de mora; multa: atualização monetária) , esclarecendo às responsáveis que a falta de pagamento de qualquer parcela importará no vencimento antecipado do saldo devedor, sem prejuízo das demais medidas legais;
9.4. autorizar, desde logo, a cobrança judicial das dívidas, com fulcro no art. 28, inciso II, da Lei 8.443/1992, caso não atendida a notificação;
9.5. enviar cópia deste Acórdão à Procuradoria da República no Estado da Paraíba, consoante previsto no art. 16, § 3º, da Lei 8.443/1992 c/c o art. 209, § 7º, do Regimento Interno/TCU, bem como à Funasa, para ciência.

Trata-se da Tomada de Contas Especial instaurada pela Funasa, contra a ex-prefeita, em razão da não comprovação da regular aplicação dos recursos repassados por meio do Termo de compromisso que teve por objeto implementação de sistema de abastecimento de água integrado no município em questão.

Segunda Câmara

Município de Uiraúna/PB.

3. Responsáveis: Glória Geane de Oliveira Fernandes (XXX.667.704-XX) e Real Construções e Serviços Ltda. (09.013.606/0001-36).

13.1. Ministros presentes: Bruno Dantas (Presidente), Augusto Nardes e Aroldo Cedraz.
13.2. Ministros-Substitutos presentes: Marcos Bemquerer Costa (Relator) e André Luís de Carvalho.

MARCOS BEMQUERER

Trata-se da Tomada de Contas Especial instaurada pela Fundação Nacional de Saúde - Funasa, contra a Sra. Glória Geane de Oliveira Fernandes, ex-prefeita do Município de Uiraúna/PB (gestão 2009-2012) , em face da não comprovação da regular aplicação dos recursos federais repassados, no âmbito do Programa de Aceleração do Crescimento-PAC/2008, por força do Termo de Compromisso TC/PAC 1536/08, registro Siafi 648991 (peça 5) , que tinha por objeto a implementação de sistema de abastecimento de água para atender ao aludido município. 
2.	Para o atingimento da finalidade pactuada, foram previstos R$ 930.000,00, dos quais R$ 900.000,00 seriam transferidos pela Funasa e R$ 30.000,00 corresponderiam à contrapartida (peça 5) . Os recursos federais foram liberados, em três parcelas, no total pactuado, nos valores de R$ 360.000,00, R$ 270.000,00 e R$ 270.000,00, creditadas na conta vinculada, respectivamente, em 05/07/2010, 31/01/2011 e 19/10/2011 (peça 49, p. 4, 13 e 14) .
3.	A vigência do ajuste estendeu-se de 31/12/2008 a 27/06/2012, tendo como prazo final para apresentação da prestação de contas a data de 26/08/2012 (peças 5, 6 e 15) .
4.	A Funasa efetuou vistorias in loco realizadas em 17/05/2011 (peça 14) , 17/06/2014 (peça 21) e 07/05/2013 (peça 20) , tendo a entidade consignado no parecer elaborado com base nessa última visita que, "apesar de a obra ter sido paga integralmente como se tivesse sido 100% executada conforme o projeto", houve execução física de apenas 49,98% do objeto.
5.	O relatório do tomador de contas (peça 33) concluiu que o prejuízo importaria no valor original de R$ 900.000,00, recaindo a responsabilidade na ex-Prefeita, Sra. Glória Geane de Oliveira Fernandes, na condição de gestora dos recursos. 
6.	A Secretaria Federal de Controle Interno certificou a irregularidade das contas (peça 35) e a autoridade ministerial atestou haver tomado conhecimento dessa conclusão (peça 37) . 
7.	No âmbito desta Corte de Contas, a Secretaria de Controle Externo de Tomada de Contas Especial (SecexTCE) , em análise preliminar (peças 39 a 41) , decidiu pela realização de diligência à Funasa e ao Banco do Brasil, para o necessário saneamento dos autos.  
8.	Em resposta à diligência realizada (peça 41) , a Funasa e o Banco do Brasil encaminharam respectiva documentação, às peças 47 e 49.
9.	Foram então efetuadas as citações da ex-prefeita para que se manifestasse sobre o prejuízo provocado ao erário, no total de R$ 900.000,00, bem como da empresa contratada para implantação das obras em tela, Real Construções e Serviços Ltda., solidariamente com a ex-gestora por parte do débito apurado, tendo em vista o recebimento da quantia de R$ 545.349,40, a despeito de a execução física ter se limitado a apenas 49,97% do objeto, o que corresponde ao valor de R$ 449.730,00 (peças 58 a 62 e  68 a 69) .
10.	As responsáveis apresentaram suas alegações de defesa (peças 65 e 66 e 73) que foram devidamente analisadas pela unidade técnica deste Tribunal, por meio da instrução inserta à peça 75, a qual reproduzo parcialmente a seguir, com pequenos ajustes de forma:
"EXAME TÉCNICO
Das alegações de defesa apresentadas pela responsável Glória Geane de Oliveira Fernandes
16. A responsável apresenta defesa por meio de advogado regularmente constituído.
17. No âmbito da peça 65, a defesa alega que os recursos transferidos ao Município de Uiraúna/PB, por meio do TC/PAC 1536/08, foram integralmente aplicados e que a obra foi executada conforme previsto no plano de trabalho, não tendo ocorrido qualquer prejuízo ao erário, mas apenas falhas formais, que nada comprometeram a conclusão do objeto avençado. 
18. Sustenta, ainda, que 'as infrações constantes dos dispositivos da Lei de Improbidade envolvem um elemento material de resultado, consistente na efetiva ocorrência de dolo do agente e de lesão ao erário público, sem a qual não há ilicitude'. Nesse passo, afirma que não há comprovação de que a responsável tenha enriquecido ilicitamente ou que tenha agido com dolo, culpa grave ou má-fé.
19. À peça 66 a responsável apresenta um expediente intitulado Relatório, com o objetivo de refutar as informações técnicas elaboradas pela Funasa. 
20. Nesse intuito, a defesa chama atenção para o fato de que, na visita realizada em 17/05/2011, a Funasa atestou a execução física correspondente a 66,71% do total do ajuste, que corresponderia ao montante de R$ 620.402,72, e equivaleria à execução de 98,48% dos recursos até então repassados ao ente (R$ 630.000,00) . Na sequência, a defesa faz críticas ao conteúdo do Relatório Conclusivo 47/2013, em que o percentual de execução física apontado pela Funasa foi reduzido para 49,98%. 
21. Em relação ao subitem 4.1 (captação) , a defesa expressa o entendimento de que a substituição da bomba trifásica para a monofásica estaria justificada pela constatação lançada no item 4.1.5, segundo a qual 'não houve prolongamento da rede de alta tensão'. Além disso, ainda segundo a defesa, 'as demais alterações indicadas neste item (captação) são comuns em obras executadas pelo interior do Brasil'. 
22. Em relação ao subitem 4.2 (adução) , a defesa pondera que, apesar de ter havido a substituição do tubo inicial da adutora por tubo PVC PBA DN 50, 'tubos PVC PBA são tubos', salientando com isso que tais tubos 'asseguram à rede de distribuição estanqueidade pelo sistema de Junta Elástica Integrada e, também, menor perda de carga, devido à estrutura interna lisa dos tubos. Além disso, oferece agilidade na manutenção das redes'.
23. Em relação ao subitem 4.3 (tratamento) , a defesa esclarece que a menção feita pelo técnico da Funasa de que, na execução da casa de química, haveria uma trinca no encontro da viga com a laje pode ser desconsiderada, 'compreendendo que na visualização fotográfica denota-se 'fissura' muito natural em tecnicidade de engenharia quando a estrutura constituída pela laje está apoiada sobre as vigas e, sobretudo, em concretagem simultâneas'.
24. Ainda em relação ao subitem tratamento, a defesa considera ser de menor importância o fato de que a estação de tratamento de água não estivesse oferecendo água tratada para a população, por entender que 'o objetivo estava sendo cumprido, ou seja, fornecimento de água para a comunidade'. 
25. No subitem 4.4 (rede de distribuição) , a defesa aponta que a observação do técnico da Funasa, no sentido de que em alguns pontos a rede estaria exposta, devido ao carreamento do material por causa das chuvas, seriam 'facilmente organizadas, pois se tratava de serviços de manutenção'.
26. Ainda nesse quesito, a defesa observa que, se de um lado a Funasa indicou não terem sido executados 3.439,25 m da rede de distribuição, de outro referendou a execução de 19.283,85 m, o que atingiria o montante de R$ 319.498,03. 
27. No subitem 5.0 (execução dos serviços) , a defesa apresenta os valores que julga serem os corretos em relação aos itens criticados, a partir dos quais conclui que o 'valor real executado' alcançou o montante de R$ 746.665,89, que representaria um percentual 'real de execução' de 80,62%, diferente, portanto, do valor executado apontado no Relatório Conclusivo 47/2014, que alcançou o montante de R$ 464.812,57, equivalente a 49,98% do total previsto.
28. A defesa alega, ainda, ser inadmissível aceitar as informações contidas no Relatório Conclusivo 47/2013, uma vez que suas conclusões foram pautadas em visita realizada 1 ano, 11 meses e 20 dias após a vistoria em que a própria Funasa atestou a execução de 66,71% do objeto.
29. No item 7.2 do relatório, a defesa reclama a não quantificação dos itens vistoriados e constantes  do  relatório  fotográfico do Relatório Conclusivo 47/2013, sob o argumento de que essa consideração 'certamente iria aumentar o percentual de cumprimento do objeto da avença'. 
30. Ainda segundo a defesa, serviços considerados não executados no âmbito do Relatório Conclusivo 47/2013 foram considerados executados no âmbito do Relatório de Visita Técnica 17/2014, de 17/06/2014. A esse respeito, informa que no subitem captação (4.1) , houve a instalação da bomba trifásica de 7,5 CV (4.1.1) e da chave compensadora automática para o conjunto moto-bomba (4.1.4) , e também foi realizada a extensão da rede monofásica pela concessionária de energia elétrica (4.1.6) .
31 Em relação aos problemas relatados nos demais itens, a defesa reclama que a manutenção das informações contidas no Relatório Conclusivo 47/2013 ocorreu com base em 'suposições e segundo informações dadas pelo secretário de obra, Francisco Alves Queiroz, e pelo prefeito João Bosco Nonato Fernandes'. 
32. Nesse passo, aponta que 'na conclusão expedida pelas Técnicas [que assinam o Relatório 17/2014] está nítida a ausência dos fundamentos de uma vistoria técnica, pois não produziram subsídios para corroborar com o Relatório Conclusivo 47/2013. As citações expedidas não estão acompanhadas de embasamento técnico que ratificasse a assertiva apresentada pelo Técnico fiscalizador'.
33. A defesa também argumenta que 'as Técnicas não aferiram os itens suprimidos e, tampouco, quantificou-os com a comparação entre o Plano de Trabalho aprovado e a execução in loco'.
34. Sobre a não execução de parte dos itens, todavia, a defesa esclarece que 'a eliminação de alguns itens é fato normalíssimo na consecução de obras de engenharia, principalmente, no caso mencionado acerca da não execução de algumas etapas ou fases'. 
35. A esse respeito, e em linha com o que já havia sugerido, a defesa sustenta que 'o importante é que o objetivo social foi cumprido com o sistema de abastecimento de água funcionando, mesmo sem o tratamento.'
36. A defesa também contesta que exista valor a ser devolvido aos cofres federais, com base no argumento de que a realização de 80,62% corresponderia à aplicação de R$ 749.665,89, e que esse valor é 'superior àquele que deveria ser aplicado considerando a aplicação da inflação entre o Período do Pleito e as efetivas liberações, ou seja, o valor total considerando a INFLAÇÃO no período da análise Preliminar até a consequente liberação utilizando o Índice INCC que arrima o percentual a ser cumprido de somente 73,18% em relação ao Plano de Trabalho, R$ 930.000,00) ' (grifos do original) 
37. Sobre a execução física, a defesa alega que o percentual de 80,62% do objeto foi 'executado dentro das normas que imprimem a qualidade e a segurança dos empreendimentos de engenharia, assegurados por profissionais da área e suas respectivas responsabilidades técnicas (ARTs) , tanto da Prefeitura Municipal de Uiraúna, quanto da Empresa Executora Real Construções e Serviços Ltda.'
38. Ainda neste ponto, a defesa reforça que 'foi executado o objeto dentro da metodologia de obras de Sistema de Abastecimento de Água em Uiraúna/PB, em conformidade com as especificações da ABNT, e os quantitativos alcançados asseguram a boa e regular aplicação do Erário no compromisso firmado, com pleno atingimento social'.
39. A defesa também sustenta que não houve aplicação de recursos do ajuste em finalidade diversa da pactuada, em vista do que entende 'não ser admissível a sugestão de devolução dos recursos'.
40. Em seus arrazoados finais, a defesa reitera que o objeto foi executado de acordo com o avençado, que são equivocadas as avaliações realizadas pela Funasa, que a avença atingiu os  objetivos  esperados,  que  não  houve  transgressão  da  legislação vigente, que inexiste fundamento técnico ou jurídico para a devolução de recursos, que foi extrapolado o prazo de sessenta dias para a Funasa se pronunciar sobre a aprovação ou não das contas, e que não houve desvio de finalidade na aplicação dos recursos.
Da análise das alegações de defesa apresentadas por Glória Geane de Oliveira Fernandes.
41. Parte das alegações de defesa apresentadas pela responsável procede.
42. Com efeito, assiste razão à defesa quando observa que a visita realizada em 17/05/2011 atestou um nível de execução física de 66,71%, bem assim que a Funasa referendou a execução de 19.283,85 m da rede de distribuição, não sendo menos correta a informação de que o Relatório Conclusivo 17/2014 evidenciou o saneamento de algumas pendências observadas no Relatório Conclusivo 47/2013.
43. No tocante aos níveis de execução física informados pela Funasa, de fato, a visita realizada em 17/05/2011 indica que 66,71 % do objeto havia sido executado. No relatório, o técnico informa que se trata da implantação de um sistema de abastecimento de água em diversas comunidades da zona rural do município, que as obras estavam sendo executadas e que foi constatada a execução de parte das obras de adução, rede de distribuição e ligações domiciliares.
44. Ao contrário da primeira visita, entretanto, as informações que consubstanciaram o criticado Relatório Conclusivo 47/2013 (peça 20) foram obtidas em dois dias de visita (06 e 07/05/2013) , o que se mostra mais condizente com o fato de o sistema atender a diversas comunidades da zona rural. Além disso, esse segundo relatório faz uma exposição pormenorizada de cada item avaliado, com a apresentação de acervo fotográfico correspondente, descendo a um nível de detalhamento expressivamente mais rico do que o observado no primeiro relatório, sendo por essas características pouco razoável concordar com a insinuação de que as informações contidas nesse segundo relatório sejam menos passíveis de crédito do que as contidas no primeiro.
45. Além do mais, embora seja verdadeira a informação de que o Relatório Conclusivo 47/2013 foi elaborado 1 ano, 11 meses e 20 dias após a visita do dia 17/05/2011, não é correto dizer que a entidade concedente quedou-se inerte nesse período, muito menos que a execução do ajuste não foi objeto de ressalvas já naquele momento. 
46. Importa observar a respeito que o Relatório Conclusivo 47/2013 não foi elaborado na sequência daquele da visita do dia 17/05/2011. Na verdade, o Relatório Conclusivo 47/2013 foi elaborado para verificar se as impropriedades/irregularidades constatadas na vistoria realizada em 06/11/2012 haviam sido sanadas. Embora as informações dessa última visita não constem dos autos, a menção ao fato de que falhas haviam sido identificadas na execução do ajuste derruba a tese sugerida pela defesa de que o percentual de execução física foi reduzido de forma injustificada.
47. Além disso, muito embora tenham sido corrigidas algumas pendências entre a visita lançada no Relatório 47/2013 e a lançada no Relatório 17/2014, verifica-se que tais intervenções foram muito pontuais e em nada contribuíram para dar utilidade ao empreendimento. A tabela a seguir reproduz na íntegra as partes em que os itens dos serviços são detalhados, apresentando os aspectos que foram alterados e os que permaneceram sem alteração, bem como as conclusões de cada relatório.
	Relatório 47/2013  (peça 20) 
	Relatório 17/2014 (peça 21) 

	                                                        4.1. CAPTAÇÃO

	4.1.1. A captação executada não está de acordo com o projeto aprovado, e no momento da vistoria o sistema não estava em funcionamento, pois a bomba instalada estava apresentando defeito, verificamos também que a bomba implantada foi monofásica e a bomba especificada pelo projeto era trifásica.
	4.1.1. Nesta visita constatou-se que o sistema estava em funcionamento, pois realizada a substituição da bomba pela gestão atual (2014) da Prefeitura Municipal, com recursos próprios. De acordo com informações dadas, a bomba instalada é de 7,5 CV e trifásica.

	Estava previsto para captação: 'flutuante fabricado em fibra de vidro, modelo FC-50 acoplado ao conjunto moto-bomba de eixo vertical para vazão de 4,50 m3/h e AMT 66,00 mca, p=2,0 cv, trifásico, inclui abrigo para motor elétrico'.
	Sem alteração

	4.1.2. Não foram implantados os flutuadores para tubo PEAD que estavam previstos na planilha orçamentária;
	Sem alteração

	4.1.3. não foi implantada a câmara de carga que estava prevista no orçamento;
	Sem alteração

	4.1.4. Não foi implantada a Chave compensadora automática para conjunto motobomba, foi implantada uma chave liga/desliga;
	4.1.4. Nesta visita verificou-se a instalação da referida chave através de recursos próprios do município;

	4.1.5. Não houve prolongamento da rede de alta tensão;
	4.1.6. Nesta visita foi realizada a extensão da rede monofásica pela concessionária de energia elétrica, com recursos próprios do município;

	4.1.6. Com relação ao abrigo para chave compensadora, em relação à última vistoria foi executado o reboco e o piso cimentado, contudo, não foi finalizado;
	Sem alteração

	                                                           4.2. ADUÇÃO

	4.2.1. Em relação à última vistoria, o tubo principal da adutora que tinha sido implantado de irrigação foi substituído pelo tubo PVC PBA DN 50.
	De acordo com o secretário de infraestrutura, foram realizados alguns reparos na adução, com recursos do município.

	                                                        4.3. TRATAMENTO

	4.3.1. Nesta vistoria constatamos que foi executada a casa de química, contudo a mesma apresenta trinca no encontro da viga com a laje. A Estação de Tratamento não Foi Executada, a água está sendo distribuída à comunidade sem tratamento.
	Sem alteração

	4.4. REDE DO DISTRIBUIÇÃO

	4.4.1. Em relação aos locais que estavam com a rede de distribuição expostas na última vistoria, verificamos que foram fechadas, contudo, não houve o aprofundamento da vala, constatamos que outros locais estavam com a rede exposta devido ao carreamento do material por causa das chuvas.
	Sem alteração

	4.4.2. Não foi executado o total de 3.439,25 m da rede de distribuição.
	Sem alteração

	4.4.3. Os trechos entre os pontos 45, 44 e 43 não foram corrigidos e continuam com uma rede de 20 mm, onde deveria ter sido executado tubo PVC PBA DN 50.
	Sem alteração

	4.5. LIGAÇÕES DOMICILIARES

	4.5.1. Na vistoria por amostragem no Sitio Cruz, Varzante e nas residências próximas ao açude varzante não constatamos a implantação das torneiras de passagem de 1/2 em latão e nem as torneiras de vazar de 1/2" em latão, já na comunidade Arrojado e Varrelo identificamos as torneiras;
	Sem alteração

	4.5.2. Constatamos algumas ligações com a tubulação exposta.
	Sem alteração

	4.6. PROBLEMAS DE FUNCIONAMENTO

	4.6.1. Desde a implantação do Sistema o Sitio Arrojado nunca foi abastecido;
	Sem alteração

	4.6.2. No Sítio Cruz a água só chega até a igreja;
	4.6.2. No Sitio Cruz a água só chega até a igreja e somente uma vez por semana, conforme informação da comunidade.

	4.6.3. Nos demais Sítios o abastecimento de água é intermitente;
	4.6.3. Nas demais comunidades, o abastecimento de água é realizado apenas uma vez por semana, de acordo com informação da comunidade. No Sítio Varzante, nos dias de abastecimento, a água não chega com vazão adequada para atender a necessidade da comunidade, com exceção de abastecimento de dias chuvosos.

	OBS: O percentual de execução física da obra diminuiu de 56,01% para 49,98% em relação à última vistoria porque desconsideramos os serviços de escavação em material de 3ª categoria devido à ausência do documentos comprobatórios da execução deste serviço.
	De acordo com a vistoria in loco e segundo informações dadas pelo secretário da obra, pelo prefeito e pelas comunidades, não foram realizados novos serviços em conformidade com o projeto desde o Relatório Conclusivo 47/2013. Portanto o percentual de execução física da obra permanece o mesmo do citado relatório, isto é, 49,98%.

	CONSIDERAÇÕES SOBRE O CÁLCULO DO PERCENTUAL DE EXECUÇÃO FÍSICA

	- A captação não foi considerada por ter sido executada em total desconformidade com o projeto aprovado;
	Sem alteração

	- A estação do tratamento não foi executada;
	Sem alteração

	- Desconsideramos todas as ligações que ficam na área dos trechos indicados no item 4.4.2;
	Sem alteração

	-     Não consideramos nas ligações domi-ciliares nenhuma torneira de passagem e nenhuma torneira de vazar nas comunidades Sitio Cruz, Varzante e na região próxima ao açude varzante;
	Sem alteração

	- Todos os trechos indicados no item 4.4.2, que representa um total de 3.439,25 m foram desconsiderados no cálculo da rede de distribuição;
	Sem alteração

	- Todo o cálculo do volume de terra referente à rede de distribuição foi calculado considerando uma profundidade média de 40 cm, pois foi o que constatamos in loco, com exceção dos trechos entre os nos 63/65, 23/22 e 3/1 que consideramos 20 cm;
	-

	- Não consideramos a execução de colchão de areia na rede de distribuição, conforme constatação in loco por amostragem não há evidência de que este serviço foi executado.
	-

	6 - OBSERVAÇÕES GERAIS

	6.1. Não foi apresentado cadastro técnico de todo o sistema implantado, rede de distribuição, ligações domiciliares, adutora, reservatório, captação, todo georeferenciado;
	Sem alteração

	6.2. A convenente não apresentou documentação para fins de comprovação de execução de escavação em material de 3ª categoria, como plano de fogo, autorização do exército para utilização de explosivo e relatório fotográfico;
	Sem alteração

	6.3. A tubulação exposta do reservatório de PVC não foi substituída por aço galvanizado.
	-

	NÃO foi implantada tubulação de limpeza do reservatório.
	-

	7 - CONCLUSÕES

	Apesar de a obra ter sido paga integralmente como se tivesse sido 100% executada conforme o projeto, constatamos in loco que serviços essenciais não foram executados, a exemplo da Estação de Tratamento, que é o equipamento essencial para a obra de abastecimento de água, pois só com ele é que a obra atingira o objetivo a que foi projetada.
	Na visita realizada foi constatado que os serviços foram executados parcialmente e em desacordo com o previsto nos projetos e planilhas orçamentárias.
Apesar da obra ter sido paga integralmente como se tivesse sido 100% executada em conformidade com o projeto, foi verificado in loco que as pendências citadas no relatório conclusivo não foram sanadas. Por isso o sistema de abastecimento está funcionando inadequado e parcialmente.

	A Rede de Distribuição executada com profundidades que variam de 20 cm a 40 cm, conforme constatação in loco por amostragem, compromete substancialmente a funcionalidade da obra, pois qualquer chuva pode provocar o carreamento do material do reaterro e deixar o tubo da rede exposto ao sol. Como o tubo é de PVC PBA e não possui proteção UV, ele vai ressacar e fissurar, e por isso, toda a tubulação apresentará rompimentos impedindo o funcionamento do sistema.
	
	7.1) Com relação ao Percentual de Execução Física da obra em questão mensuramos a execução de 49,98 % (Quarenta e Nove virgula Noventa e Oito por Cento) ; 
	
	7.2) Valor correspondente a execução Física R$ 464.812,57;
	
	7.3) O Percentual de Funcionalidade da Obra é de 0,00 % (Zero por Cento) ;
	
	7.4) Valor Correspondente a Funcionalidade da Obra é de R$ 0,00.
	
48. A apresentação da tabela acima com os principais aspectos lançados nos relatórios, além de ajudar a visualizar o que fora mencionado, no sentido de que as intervenções pontuais não contribuíram para dar utilidade ao empreendimento, auxilia a pôr em relevo que parte significativa das pendências não resolvidas diz respeito ou à execução de serviços fora da especificação (subitens 4.1.6, 4.2.1, 4.3.1, 4.4.1, 4.4.2, 4.4.3, 4.5.2) ou à não execução de serviços avençados (subitens 4.1.2, 4.1.3, 4.3.1, 4.5.1) .
49. O aspecto de maior relevo, todavia, está relacionado com a total inutilidade da parcela executada. São nesse sentido as informações de que, a despeito do significativo volume de recursos dispendidos, parte das localidades nunca foi abastecida (subitem 4.6.1) e parte é atendida por abastecimento precário (subitens 4.6.2 e 4.6.3) .
50. De um modo geral observa-se que a defesa não esclarece os motivos pelos quais, mesmo tendo recebido todo o montante de recursos federais necessários para executar a avença, executou apenas parte do objeto e, ainda assim, sem lograr êxito em fazer com que os objetivos avençados fossem alcançados.
51. Não fossem suficientes esses elementos para comprovar que a maior parte dos serviços ou não foi realizada ou o foi à margem do estipulado, bem se vê que a alegação de que o objeto foi executado de acordo com o avençado é contraditada pela própria defesa em diversas passagens. Não é outro o entendimento que se pode extrair, por exemplo, quando no subitem 4.1 (captação) a defesa faz menção ao fato de que 'as demais alterações indicadas neste item são comuns em obras executadas pelo interior do Brasil' ou, ainda, quando no subitem 4.2 (adução) busca-se amenizar a importância dada à especificação do objeto previsto sob o argumento de que 'tubos PVC PBA são tubos', ou, ainda, quando, ao comparar as conclusões contidas nos Relatórios 47/2013 e 17/2014, alega que 'a eliminação de alguns itens são fatos normalíssimos na consecução de obras de engenharia, principalmente, no caso mencionado acerca da não execução de algumas etapas ou fases'.
52.  É de se ver que a transferência dos recursos financeiros da União para o Município de Uiraúna/PB, para a implementação de um sistema de abastecimento de água, ocorreu no âmbito de um Termo de Compromisso. O nomen iuris do instrumento de ajuste em tela, ou seja, a forma como o ajuste é designado no mundo jurídico, não é despropositado e indica exatamente que as partes do acordo assumem compromissos para a sua regular execução. Entre esses compromissos está o de que é vedada a utilização dos recursos em desconformidade com o Plano de Trabalho e o Termo de Compromisso, sendo essa uma cláusula cuja inobservância obriga o faltoso a devolver os recursos devidamente atualizados (Cláusula Terceira, alínea d, peça 5, p. 1) .
53. Importa assinalar que a previsão contida na cláusula em comento é disciplinada pela Lei 11.578/2007, que figura no preâmbulo do TC/PAC 1536/2008 como uma das normas legais que ordenam as ações a serem observadas pelas partes na consecução dos objetivos avençados. Com efeito, o art. 6º, § 1º, da Lei em comento, que dispõe sobre a transferência de recursos para a execuções de ações do PAC, estatui que 'a utilização de recursos em desconformidade com o termo de compromisso ensejará obrigação de o ente federado devolvê-los devidamente atualizados'.
54. Não se nega com isso a hipótese de que fatos supervenientes justifiquem correções em relação ao que fora inicialmente ajustado, e tanto é assim que a Cláusula Sexta do Termo em tela prevê a possibilidade de alterações, mas tais alterações não podem ocorrer ao talante da parte executora, sem prévia anuência da entidade repassadora dos recursos (peça 5, p. 2) . Há requisitos a serem observados, sob pena de incidência das consequências jurídicas previstas na cláusula terceira, mencionada anteriormente.
55. No caso vertente, o subitem 7 do item 4 do relatório elaborado com base na visita do dia 17/05/2011 (peça 14) indica que não houve proposta de alteração do projeto e do plano de trabalho. Além disso, a defesa também não comprovou que as alterações realizadas foram aprovadas pela Funasa.
56. Desnecessário dizer que o objetivo maior da avença é o alcance da finalidade social pactuada. A existência de regras a serem observadas pelas partes tem sobretudo essa pretensão. No caso vertente, a conclusão de que o objeto não alcançou a finalidade pretendida é dada pela própria defesa, quando informa que o sistema de tratamento de água previsto não oferece água tratada, sendo esse o ponto central da avaliação que apura a correção da aplicação dos recursos transferidos. É logicamente desarrazoado acolher a tese de que um sistema de tratamento de água que não oferece água tratada atingiu o seu objetivo, não sendo, portanto, esse fato de menor importância, como a defesa se esforça em acreditar.
57. Não por outra razão, a jurisprudência do TCU é firme no sentido de que, mesmo nos casos em que reste comprovada a execução de todo o objeto, o que não corresponde ao caso vertente, a mera execução do objeto conveniado não é suficiente para aprovar as contas do gestor responsável, sendo necessário que a obra traga, de fato, benefícios à população e atinja os fins para os quais foi proposta (Acórdão 8243/2013-TCU-Primeira Câmara, Min. Walton Alencar Rodrigues) , bem assim que a não consecução dos objetivos pactuados no convênio implica cobrança integral dos valores transferidos (Acórdão 6181/2011-TCU-Primeira Câmara, Min. Marcos Bemquerer Costa; Acórdão 5821/2011-TCU-Segunda Câmara, Min. André de Carvalho) .
58. A alegação de que existem itens quantificáveis, portanto, é irrelevante para fins de quantificação do prejuízo provocado aos cofres públicos quando as obras e serviços, em seu conjunto, foram executados à margem das especificações técnicas exigidas e não proporcionaram o alcance dos fins avençados.
59. Além disso, a alegação de que executou mais do que o previsto, tendo em conta a inflação do período, também não merece qualquer amparo. O suposto descompasso orçamentário verificado em face de eventuais atrasos dos repasses deve ser objeto de acertos entre as partes no momento oportuno, não servindo de justificativa para a execução do empreendimento em fração inferior à inicialmente ajustada.
60. Por mais que a defesa se esforce em amenizar as diversas e gritantes falhas observadas e em enaltecer as poucas e inconsistentes virtudes das obras e serviços executados, não é possível acolher os argumentos apresentados.
61. Não socorre a defesa, por exemplo, alegações como a de que a trinca apontada na casa de química na verdade é uma 'fissura muito natural em tecnicidade de engenharia', uma vez que a tentativa de vislumbrar o mesmo problema por outro enfoque não altera o fato de que uma ou outra circunstância foi gerada pela baixa qualidade do serviço executado, não sendo outro o motivo que deu causa à exposição dos pontos de rede pela ação da chuva (subitem 4.4) .
62. Por sua vez, o descontentamento com a forma como a Funasa realizou as avaliações em nada altera o aspecto central que justifica a rejeição das alegações de defesa da responsável, porquanto subsistem sem esclarecimento os motivos pelos quais apenas parte do objeto foi executado e, ainda assim, não foi capaz de dar qualquer utilidade aos usuários do sistema.
63. Por fim, cumpre esclarecer que o Tribunal de Contas da União não pauta a sua atuação pela Lei de Improbidade Administrativa (Lei 8.249/1992) . No âmbito da esfera controladora federal, intenta-se averiguar, com esteio na Lei 8.443/1992, os indícios de violação da legalidade, da legitimidade e da economicidade dos atos de gestão e das despesas deles decorrentes, prescindindo a condenação do agente nesta seara da demonstração do elemento volitivo doloso, sendo suficiente a configuração de conduta culposa inequivocamente relacionada com o resultado antijurídico.
64. No caso vertente, a conduta culposa da responsável restou plenamente configurada. Estabelecido o liame entre a conduta ilícita da agente, consubstanciada na utilização de recursos públicos em desacordo com as cláusulas do ajuste e em afronta à legislação vigente, e o resultado danoso, materializado na inutilidade da parcela executada, tem-se a fundamentação jurídica para o julgamento pela irregularidade das contas da responsável, a sua condenação em débito e a imposição de sanção punitiva. 
65. Não menos significativo para fins de responsabilização da gestora é o fato de que as conclusões no sentido de que houve desperdício de recursos públicos reafirmam o cometimento da outra irregularidade que deu ensejo à citação da responsável nos autos, atinente à realização de pagamentos por serviços não realizados, sobre os quais a defesa não se pronunciou.
66. Em vista de todas essas considerações, será proposta a rejeição das alegações de defesa da responsável.
Das alegações de defesa apresentadas pela empresa Real Construções e Serviços Ltda.
67. A empresa encaminha a defesa lançada à peça 73 por advogados regularmente constituídos.
68. A empresa inicialmente se insurge contra o fato de não ter sido notificada da fiscalização realizada pela Funasa, em virtude do que requer a anulação da última fiscalização, por considerar caracterizado o cerceamento de defesa. A empresa também sustenta que a liberação da terceira parcela dos recursos financeiros é prova de que a execução das duas primeiras parcelas ocorreu de forma regular. No mérito, afirma que a obra foi executada e o contrato cumprido integralmente, embora não tenha recebido todos os pagamentos pelos serviços realizados.
69. A empresa pondera que, cumprido o contrato, ocorreram 'problemas posteriores e a administração municipal, por [sua] conta e risco, passou a não tratar a água, o que não se pode atribuir culpa ao ora defendente'. Ainda nesse ponto, a empresa entende que não merece guarida a intenção da Funasa de cobrar da empresa a devolução integral dos recursos, bem assim que somente recebeu pagamentos correspondentes aos serviços efetivamente prestados, em consonância com as medições realizadas pelo município e que, em virtude disso, a empresa e seu administrador somente podem responder pelos seus próprios atos.
Da análise das alegações de defesa da empresa Real Construções e Serviços Ltda.
70. Não existe amparo para o pedido de anulação da fiscalização realizada pela Funasa. A medida integra o rol de competências da entidade, está prevista nos termos do ajuste e tem amparo legal. A alusão ao cerceamento de defesa não procede. Os resultados da fiscalização são apresentados aos interessados, que sobre eles têm ampla oportunidade de manifestarem pelas vias adequadas, sendo a presente relação processual exemplo dessa faculdade oferecida à empresa.
71. Também não procede a alegação de que a liberação da terceira parcela confirma a regularidade da execução das parcelas antecedentes. Fosse esse o caso, a apresentação da prestação de contas final do ajuste seria um fato desnecessário.
72. Por sua vez, as informações constantes dos autos, em especial as contidas na tabela que compara os relatórios elaborados pela entidade repassadora dos recursos, desautorizam a alegação de que a obra foi executada e o contrato cumprido integralmente.
73. No que tange ao valor devido, não procede a alegação de que a empresa está sendo demandada pela integralidade dos recursos utilizados. Ao contrário do que sugere, a empresa não foi citada pela totalidade dos recursos repassados (R$ 900.000,00) , a sua responsabilidade nos autos corresponde a R$ 95.619,40, que equivale à diferença entre os pagamentos recebidos (R$ 545.349,40) e os serviços executados (R$ 449.730,00) .
74. Apesar de vir aos autos e apresentar defesa, a empresa não esclarece a razão dos pagamentos que recebeu a maior, em virtude do que será proposta a rejeição das suas alegações de defesa. Por fim, cumpre observar que eventuais demandas por pagamentos pendentes devem ser resolvidas no âmbito do contrato celebrado com o município.
Da sistemática de composição do débito
75. No âmbito do recente Acórdão 9284/2021-TCU-Segunda Câmara, da lavra do Min.-Sub. Marcos Bemquerer Costa, as unidades técnicas desta Corte de Contas foram orientadas a observar a sistemática de composição do débito informada no referido decisum, para que estejam em consonância com o Enunciado no verbete da Súmula 128 do TCU. 
76. A orientação proferida pelo relator do feito reflete na composição dos débitos informados aos responsáveis neste processo de contas, o quais, de acordo com ofícios citatórios (peças 58 e 59) apresentavam a seguinte composição:
c.1) responsável individual: Glória Geane de Oliveira Fernandes (CPF: XXX.667.704-XX) :
	Data de Ocorrência
	Valor Histórico (R$) 
	Natureza

	05/07/2010
	360.000,00
	Débito

	27/01/2011
	270.000,00
	Débito

	14/10/2011
	270.000,00
	Débito

	25/10/2011
	20.016,40
	Crédito

	02/01/2012
	70.000,00
	Crédito

	14/02/2012
	5.603,00
	Crédito

	04/09/2012
	5.592,20
	Crédito

c.2) Responsáveis solidários: Glória Geane de Oliveira Fernandes (CPF: XXX.667.704-XX) e Real Construções e Serviços Ltda. (CNPJ: 09.013.606/0001-36) :
	Data de Ocorrência
	Valor Histórico (R$) 
	Natureza

	25/10/2011
	20.016,40
	Débito

	02/01/2012
	70.000,00
	Débito

	14/02/2012
	5.603,00
	Débito

77. Adotando-se, contudo, a sistemática informada no Acórdão 9284/2021-TCU-Segunda Câmara, a composição dos débitos passa a ter os seguintes contornos:
c.1) responsável individual: Glória Geane de Oliveira Fernandes (CPF: XXX.667.704-XX) :
	Data de Ocorrência
	Valor Histórico (R$) 
	Natureza

	05/07/2010
	360.000,00
	Débito

	27/01/2011
	270.000,00
	Débito

	14/10/2011
	174.380,60
	Débito

	04/09/2012
	5.592,20
	Crédito

c.2) Responsáveis solidários: Glória Geane de Oliveira Fernandes (CPF: XXX.667.704-XX) e Real Construções e Serviços Ltda. (CNPJ: 09.013.606/0001-36) :
	Data de Ocorrência
	Valor Histórico (R$) 
	Natureza

	25/10/2011
	20.016,40
	Débito

	02/01/2012
	70.000,00
	Débito

	14/02/2012
	5.603,00
	Débito

78. Importa observar que as alterações em tela resultam em benefício para a responsável Glória Geane de Oliveira Fernandes. Com efeito, pela sistemática anterior, a dívida da responsável, atualizada até o dia 03/09/2021, perfaz o montante de R$ 1.462.034,36, ao passo que, pela sistemática atual, a sua dívida alcança o valor de R$ 1.459.935,70. Por fim, importa promover pequeno ajuste nas datas de ocorrência da dívida individual da responsável em relação aos dias 27/01 e 14/10/2011, para que seja informada a data exata dos créditos (peça 52) , que ocorreram nos dias 31/01 e 19/10/2011.
79. As alterações em tela prescindem de nova citação, uma vez que são mais favoráveis à responsável. 
Prescrição da Pretensão Punitiva
80. Vale ressaltar que a pretensão punitiva do TCU, conforme Acórdão 1441/2016-TCU-Plenário, Mnistro-Relator Benjamin Zymler e Ministro-Revisor Walton Alencar Rodrigues, que uniformizou a jurisprudência acerca dessa questão, subordina-se ao prazo geral de prescrição indicado no art. 205 do Código Civil, que é de dez anos, contado da data de ocorrência da irregularidade sancionada, nos termos do art. 189 do Código Civil, sendo este prazo interrompido pelo ato que ordenar a citação, a audiência ou a oitiva dos responsáveis.
81. No caso em exame, verifica-se que não ocorreu a prescrição da pretensão punitiva, uma vez que não houve o transcurso do prazo decenal entre a irregularidade sancionada, ocorrida em relação à prefeita Glória Geane de Oliveira Fernandes no dia 26/08/2012, data limite para a apresentação da prestação de contas final, e no dia 14/02/2012, em relação à empresa Real Construções e Serviços Ltda., data do último pagamento recebido, e o ato de ordenação da citação, ocorrido em 03/03/2021 (peça 55) .
CONCLUSÃO
82. Em face da análise promovida na seção 'Exame Técnico', verifica-se que os responsáveis chamados aos autos não lograram elidir as irregularidades que deram ensejo às respectivas citações, em vista do que devem ter rejeitadas as suas alegações de defesa.
83. Verifica-se também que não houve a prescrição da pretensão punitiva em relação aos responsáveis, conforme análise já realizada.
84. Tendo em vista que não constam dos autos elementos que permitam reconhecer a boa-fé dos responsáveis, sugere-se que as suas contas sejam julgadas irregulares, nos termos do art. 202, § 6º, do Regimento Interno do TCU, com a imputação do débito atualizado monetariamente e acrescido de juros de mora, nos termos do art. 202, § 1º do Regimento Interno do TCU, descontado o valor eventualmente recolhido.
85. Registra-se ainda que, em se tratando de recursos do Programa de Aceleração do Crescimento - PAC, o cofre credor da dívida é o Tesouro Nacional, nos termos do art. 6º, § 2º, da Lei nº 11.578/2007, que dispõe sobre a transferência obrigatória de recursos financeiros para a execução pelos Estados, Distrito Federal e Municípios de ações do Programa de Aceleração do Crescimento - PAC."
11.	Com base no exame efetuado, a Unidade Técnica, em pareceres uniformes, ofereceu a seguinte proposta de encaminhamento (peças 75 a 77) :
	a) rejeitar as alegações de defesa apresentadas pela Sra. Glória Geane de Oliveira Fernandes e pela empresa Real Construções e Serviços Ltda.;
	b) com fundamento nos arts. 1º, inciso I, 16, inciso III, alínea c, da Lei 8.443/1992 c/c os arts. 19 e 23, inciso III, da mesma lei, e com os arts. 1º, inciso I, 209, inciso III, 210 e 214, inciso III, do Regimento Interno/TCU, julgar irregulares as contas da ex-prefeita Sra. Glória Geane de Oliveira Fernandes e da empresa Real Construções e Serviços Ltda, e condená-las, na forma adiante apresentada, ao pagamento, aos cofres do Tesouro Nacional, das quantias a seguir especificadas atualizadas monetariamente e acrescidas dos juros de mora, calculados a partir da data discriminada até a data do recolhimento, na forma prevista na legislação em vigor, abatendo-se, na oportunidade, os valores já ressarcidos:
b.1) responsável individual: Glória Geane de Oliveira Fernandes (CPF: XXX.667.704-XX) :
	Data de Ocorrência
	Valor Histórico (R$) 
	Natureza

	05/07/2010
	360.000,00
	Débito

	27/01/2011
	270.000,00
	Débito

	14/10/2011
	174.380,60
	Débito

	04/09/2012
	5.592,20
	Crédito

b.2) Responsáveis solidários: Glória Geane de Oliveira Fernandes (CPF: XXX.667.704-XX) e Real Construções e Serviços Ltda. (CNPJ: 09.013.606/0001-36) :
	Data de Ocorrência
	Valor Histórico (R$) 
	Natureza

	25/10/2011
	20.016,40
	Débito

	02/01/2012
	70.000,00
	Débito

	14/02/2012
	5.603,00
	Débito

	c)	aplicar às responsáveis, Sra. Glória Geane de Oliveira Fernandes e empresa Real Construções e Serviços Ltda, individualmente, a multa prevista no art. 57 da Lei 8.443/1992 c/c o art. 267 do Regimento Interno/TCU;
	d) autorizar, desde logo, nos termos do art. 28, inciso II, da Lei 8.443/1992, a cobrança judicial das dívidas, caso não atendidas as notificações;
	d) autorizar, caso solicitado, o pagamento das dívidas em até 36 parcelas mensais e consecutivas, nos termos do art. 26 da Lei 8.443/1992 c/c o art. 217 do Regimento Interno/TCU;
	e) enviar cópia desta deliberação à Procuradoria da República no Estado da Paraíba;
	f) informar à Procuradoria da República no Estado da Paraíba, à Fundação Nacional de Saúde e às responsáveis que a presente deliberação, acompanhada do Relatório e da Proposta de Deliberação que a fundamenta, está disponível para a consulta no endereço www.tcu.gov.br/acordaos, além de esclarecer que, caso requerido, o TCU poderá fornecer sem custos as correspondentes cópias, de forma impressa.
12.	O Ministério Público junto a este Tribunal, representado neste feito pelo Subprocurador-Geral Paulo Soares Bugarin, posiciona-se por considerar adequado o exame realizado pela SecexTCE, manifestando-se de acordo com a proposta de encaminhamento lançada por aquela unidade técnica (peça 78) .
	É o Relatório.

José Lacerda Brasileiro (3911/OAB-PB), representando Real Construções e Serviços Ltda.; Rafael Santiago Alves (15.975/OAB-PB), John Johnson Gonçalves Dantas de Abrantes (1663/OAB-PB) e outros, representando Glória Geane de Oliveira Fernandes.

Subprocurador-Geral Paulo Soares Bugarin.

TOMADA DE CONTAS ESPECIAL. CONSTRUÇÃO DE SISTEMA DE ABASTECIMENTO DE ÁGUA. EXECUÇÃO PARCIAL. falta de funcionalidade do sistema. NÃO ATINGIMENTO DO OBJETIVO PACTUADO. CITAÇÃO. REJEIÇÃO DAS ALEGAÇÕES DE DEFESA. CONTAS IRREGULARES. DÉBITO E MULTA.

TOMADA DE CONTAS ESPECIAL (TCE)

Secretaria de Controle Externo de Tomada de Contas Especial (SecexTCE).

Em apreciação a Tomada de Contas Especial instaurada  pela Fundação Nacional de Saúde - Funasa, contra a Sra. Glória Geane de Oliveira Fernandes, ex-prefeita do Município de Uiraúna/PB (gestão 2009-2012) , em face da não comprovação da regular aplicação dos recursos federais repassados, no âmbito do Programa de Aceleração do Crescimento-PAC/2008, por força do Termo de Compromisso TC/PAC 1536/08 (Siafi 648991) , que tinha por objeto a implementação de sistema de abastecimento de água para atender ao aludido município.
2.	Para a consecução da finalidade do ajuste, foram previstos R$ 930.000,00, dos quais R$ 900.000,00 seriam transferidos pela Funasa e R$ 30.000,00 corresponderiam à contrapartida (peça 5) . Os recursos federais foram liberados, em três parcelas, no total pactuado, nos valores de R$ 360.000,00, R$ 270.000,00 e R$ 270.000,00, creditadas na conta vinculada, respectivamente, em 05/07/2010, 31/01 e 19/10/2011 (peça 49, p. 4, 13 e 14) .
3.	A vigência do instrumento estendeu-se de 31/12/2008 a 27/06/2012, tendo como prazo final para apresentação da prestação de contas a data de 26/08/2012 (peças 5, 6 e 15) .
4.	No relatório do Tomador de Contas está consignado o prejuízo no valor total original de R$ 900.000,00, decorrente da impugnação técnica da meta física e do não alcance social do objeto pactuado, cuja responsabilização foi atribuída à Sra. Glória Geane de Oliveira Fernandes, prefeita em cujo mandato houve o dispêndio dos recursos repassados (peça 33) .
5.	A Secretaria Federal de Controle Interno certificou a irregularidade das contas (peça 35) e a autoridade ministerial atestou haver tomado conhecimento dessa conclusão (peça 37) . 
6.	Neste Tribunal, a Secretaria de Controle Externo de Tomada de Contas Especial (SecexTCE) , em análise preliminar (peças 39 a 41) , decidiu pela realização de diligência à Funasa e ao Banco do Brasil, para o necessário saneamento dos autos.  
7.	Em resposta à diligência realizada (peça 41) , a Funasa e o Banco do Brasil encaminharam respectiva documentação, às peças 47 e 49.
8.	Foram então efetuadas as citações da ex-prefeita para que se manifestasse sobre o prejuízo provocado ao erário, no total de R$ 900.000,00, bem como da empresa contratada para implantação das obras em tela, Real Construções e Serviços Ltda., solidariamente com a ex-gestora por parte do débito apurado, tendo em vista o recebimento da quantia de R$ 545.349,40, a despeito de a execução física ter se limitado a apenas 49,97% do objeto, o que corresponderia ao valor de R$ 449.730,00 (peças 58 a 62 e  68 a 69) .
9.	As responsáveis apresentaram suas alegações de defesa (peças 65 e 66 e 73) que foram devidamente analisadas pela unidade técnica deste Tribunal, sendo que a Sra. Glória Geane de Oliveira Fernandes (peça 66) alegou, em síntese que: 
	a) há incongruências nos relatórios técnicos elaborados pela Funasa, pois enquanto a visita in loco, realizada em 17/05/2011, apontava para uma execução física que alcançava 66,71% do total pactuado no ajuste, num montante gasto de R$ 620.402,72, o que equivaleria à execução de 98,48% dos recursos federais até então repassados no âmbito do ajuste em tela (R$ 630.000,00) , posteriormente o Relatório Conclusivo 47/2013 indicou uma redução substancial no percentual de execução física para 49,98%.;
	b) as alterações constatadas nas especificações dos serviços implementados "são comuns em obras executadas no interior do Brasil" e deveriam ter sido devidamente consideradas pelos técnicos da Funasa para o cômputo do percentual de execução física, sendo assim, as modificações no tipo de tubulação implementado e a substituição de bomba trifásica por monofásica, por exemplo, não poderiam justificar a desconsideração de serviços que foram devidamente implementados;
	c) a existência de fissuras na casa de química é um problema que usualmente ocorre em estruturas de concreto armado com as características da obra em tela;
	d) apesar de a estação de tratamento de água não estar em pleno funcionamento, tem sido garantido o fornecimento de água para a comunidade e, ainda que essa água não esteja devidamente tratada, o objetivo do Termo de compromisso TC/PAC 1536/08 foi alcançado.
10.	Já a empresa Real Construções e Serviços Ltda. (peça 73) alegou, preliminarmente, que teve sua defesa prejudicada por não ter sido previamente avisada das vistorias in loco que seriam realizadas pela Funasa, tendo em vista que tinha a intenção de enviar um perito assistente para demonstrar a adequada implementação dos serviços contratados. Quanto ao mérito, aponta que o Relatório Conclusivo 47/2013 não pode ser considerado como elemento de prova, pois contempla sérias deficiências técnicas, tais como a desconsideração das características do solo da região, com grande quantidade de rochas, o que fez com que fossem inseridos vários serviços que não tinham sido inicialmente previstos, e aduz, ainda, que, se água que está sendo utilizada pela comunidade não está sendo devidamente tratada, a culpa é do governo municipal e não daquela construtora, tendo em vista que o objeto contratado teria sido implementado na sua integralidade.
11.	Feita a análise de mérito, a unidade técnica, à unanimidade, sugeriu julgar irregulares as contas da ex-gestora, bem como da empresa contratada, com condenação daquela pela integralidade dos recursos federais repassados e dessa, solidariamente com a Sra. Glória Geane de Oliveira Fernandes, pela diferença entre o montante recebido, no âmbito da execução do contrato pactuado, e o valor total referente aos serviços que foram comprovadamente executados, abatendo-se, na oportunidade, as quantias eventualmente ressarcidas. Ademais, a SecexTCE propôs a aplicação individual da multa do art. 57 da Lei 8.443/1992, a ambas as responsáveis, proporcional aos danos detectados.
12.	O Ministério Público junto ao TCU, representado pelo Subprocurador-Geral Paulo Soares Bugarin, manifestou-se de acordo com a proposta de encaminhamento lançada por aquela unidade técnica (peça 78) .
13.	Desde já manifesto minha anuência às conclusões da unidade especializada e do Parquet, cujos fundamentos expostos no Relatório precedente incorporo como minhas razões de decidir, sem prejuízo de tecer alguns comentários adicionais. 
14.	Da análise das informações constantes dos autos, não identifico elementos que demonstrem a efetiva conclusão do sistema de abastecimento de água, visto que os relatórios decorrentes das visitas técnicas indicam os percentuais de execução do objeto de 66,71% em maio de 2011 e de 49,98% em maio de 2013 e em junho de 2014.
15.	Destaco que essa contradição entre os pareceres faz com que pairem dúvidas sobre qual percentual físico a obra de fato atingiu. Todavia, percebo que, em nenhuma das visitas técnicas realizadas pela concedente, foi identificado o implemento da obra em percentual próximo à integralidade (100%) .
16.	Também não foi apontada a funcionalidade do sistema ou de parte dele. Pelo contrário, a Funasa concluiu, em seu último parecer técnico, pelo não atingimento dos objetivos do ajuste.
17.	Nesse sentido, cumpre destacar que caso o sistema de abastecimento de água estivesse plenamente concluído, o que não foi demonstrado, seria inútil à população sem o devido tratamento da água captada, que somente é possível se a estação de tratamento de água estiver em pleno funcionamento.
18.	O objetivo da avença volta-se ao atendimento da finalidade pública que, sem dúvida, consiste na disponibilização de um serviço público de abastecimento de água que contribui para a promoção da saúde da população alvo.
19.	E, nesse contexto, deve-se zelar para que tal serviço seja prestado com a observância de determinados princípios fundamentais, dentre os quais se destaca o da universalização de acesso e efetiva prestação do serviço, que, nos termos dos arts. 2º, inciso I, e 3º, inciso III, da Lei 11.445/2007, com redação pela Lei 14.026/2020, compreende a ampliação progressiva do acesso de todos os domicílios ao saneamento básico:
"Art. 2º Os serviços públicos de saneamento básico serão prestados com base nos seguintes princípios fundamentais:
I - universalização do acesso e efetiva prestação do serviço;   
II - integralidade, compreendida como o conjunto de atividades e componentes de cada um dos diversos serviços de saneamento que propicie à população o acesso a eles em conformidade com suas necessidades e maximize a eficácia das ações e dos resultados;   
III - abastecimento de água, esgotamento sanitário, limpeza urbana e manejo dos resíduos sólidos realizados de forma adequada à saúde pública, à conservação dos recursos naturais e à proteção do meio ambiente;  
 (...) 
Art. 3º Para fins do disposto nesta Lei, considera-se: 
I - saneamento básico: conjunto de serviços públicos, infraestruturas e instalações operacionais de:          
a) abastecimento de água potável: constituído pelas atividades e pela disponibilização e manutenção de infraestruturas e instalações operacionais necessárias ao abastecimento público de água potável, desde a captação até as ligações prediais e seus instrumentos de medição;
b) esgotamento sanitário: (...) 
c) limpeza urbana e manejo de resíduos sólidos: (...) 
d) drenagem e manejo das águas pluviais urbanas: (...) 
 (...) 
III - universalização: ampliação progressiva do acesso de todos os domicílios ocupados ao saneamento básico, em todos os serviços previstos no inciso XIV do caput deste artigo, incluídos o tratamento e a disposição final adequados dos esgotos sanitários;  (...) "   
20.	Portanto, o pleno funcionamento do sistema em questão tem relevância na medida em que se coloca à disposição serviço de saneamento básico capaz de melhorar a qualidade de vida da população.
21.	Neste caso, o conjunto probatório constante dos autos permite concluir que as obras do sistema de abastecimento de água para atender as comunidades Varzante, Placas, Cruz, Varrelo e Arrojado, no Município de Uiraúna/PB, foram implementadas em no máximo 66,71% do objeto pactuado (observando-se que o último parecer indica percentual inferior de execução, de 49,98%) , não tendo sido demonstrado, em momento algum, que a parcela executada teria condições de atender à finalidade pública.
22.	Também não há como supor neste caso que os serviços concluídos poderão beneficiar à população no futuro. Hoje, passados quase dez anos do fim do mandato da Sra. Glória Geane de Oliveira Fernandes, não há informação nos autos de que os serviços foram aproveitados ao fim a que se destinavam, sem necessidade de reparos. Assim, não é possível afirmar que a comunidade em algum momento poderá usufruir da sua futura e eventual funcionalidade.
23. 	Impende destacar que o entendimento do TCU, no caso de obras executadas de forma parcial e que não apresentam serventia à comunidade, é no sentido de que cabe a imputação do débito no valor integral repassado pela União. Eis os seguintes precedentes colhidos da ferramenta "Jurisprudência Selecionada":
 (Acórdão 11571/2018-TCU-Primeira Câmara, de relatoria do Ministro Benjamin Zymler) 
"Quando a parcela executada do convênio não for suficiente para o atingimento, ainda que parcial, dos objetivos do ajuste, sem quaisquer benefícios à sociedade, a possibilidade de aproveitamento do que já foi executado em eventual retomada das obras, por se tratar de mera hipótese, não de benefício efetivo, não enseja o correspondente abatimento no valor do débito apurado". 
 (Acórdão 2812/2017-TCU-Primeira Câmara, de relatoria do Ministro Substituto Weder de Oliveira)  
"Considera-se como prejuízo em valores integrais a aplicação dos recursos do convênio em objeto que se revela inservível ou sem funcionalidade após a sua execução, completa ou parcial". 
 (Acórdão 494/2016-TCU-Segunda Câmara, de relatoria do Ministro Substituto André de Carvalho) 
"A execução parcial do objeto pactuado aliada à imprestabilidade da parcela realizada permite a condenação do responsável pelo valor total dos recursos repassados pelo convênio". 
24.	Desse modo, ainda que a Funasa tenha verificado a execução parcial do sistema de abastecimento de água, consignou, de forma expressa, que a obra estava inacabada e não estava apta para utilização, ou seja, não apresentava utilidade à comunidade, frustrando, desse modo, a meta avençada.
25.	Cabe ressaltar que a decisão de realizar ou de dar continuidade a um empreendimento não afeta apenas os interesses da população local. Existe um custo de oportunidade em relação a outros empreendimentos que poderiam ter sido realizados Brasil afora, financiados pelos recursos federais, e não o foram porque a União priorizou o custeio do convênio em questão. 
26.	A então gestora do Município de Uiraúna/PB deveria ter adotado todas as providências a seu alcance para levar a bom termo o ajuste pactuado, mas não o fez, mesmo tendo tido acesso à primeira parcela de recursos em 05/07/2010 e tendo deixado o seu mandato apenas em 31/12/2012.
27.	Ademais, não há como se considerar que a ex-gestora deixou de concluir o empreendimento e de colocá-lo em funcionamento por ter saído da prefeitura, visto que o saldo do convênio (R$ 5.592,20) não era suficiente para a conclusão dos serviços faltantes (ainda que considerado o percentual de 33,29% faltante do objeto pactuado indicado no parecer de maio de 2011  e sem considerar possíveis danos ao sistema verificados antes do fim do ajuste, na vistoria realizada em 2013) . 
28.	Acrescente-se que não foi demonstrado que a ex-alcaide adotou as medidas adequadas para providenciar a conclusão da estação de tratamento de água, com adoção de especificações técnicas adequadas, sendo que teve tempo suficiente, desde o início de sua gestão, em 1º/01/2009, para resolver acerca de adaptações de projeto que fossem necessárias ao bom funcionamento do sistema.
29.	A respeito da responsabilidade da empresa contratada, o que se observa é que o débito que lhe foi imputado está associado a serviços pagos cuja execução está sendo questionada, não tendo sido apresentadas provas capazes de afastar essa inexecução contratual.
30.	Quanto à alegada necessidade de a Funasa avisar previamente a construtora responsável pela execução do empreendimento acerca da realização de vistorias in loco, tal medida não compete ao órgão concedente. Caso houvesse deficiências nas análises que comprometessem a confiabilidade dos laudos dessas vistorias, tais deficiências deveriam ter sido devidamente apontadas em relatórios técnicos apresentados pela empresa executora, uma vez que constitui ônus do gestor apresentar os elementos que entender necessários para a sua defesa e/ou para comprovar a boa e regular aplicação dos recursos públicos que administra (v.g.: Acórdão 3343/2019-TCU-Primeira Câmara, rel. Min. Subst. Augusto Sherman Cavalcanti; Acórdão 5920/2016-TCU-Segunda Câmara, rel. Min. Vital do Rêgo; 6.214/2016 - 1ª Câmara, rel. Min. Bruno Dantas) . 
31.	No que concerne à eventual funcionalidade da rede de abastecimento de água, não há qualquer documento nos autos que confirme essa afirmativa, nem que o sistema era parcialmente servível.
32.	Como é cediço, a obrigação de comprovar a boa e regular aplicação dos recursos federais recebidos cabe ao gestor, a teor das disposições dos arts. 70, parágrafo único, da Constituição Federal, 93 do Decreto-lei 200/1967 e 66 do Decreto 93.872/1986, e da vasta jurisprudência desta Corte. Vale destacar que incumbe ao responsável fazê-lo mediante a apresentação de documentos que comprovem, de forma cabal, a execução do objeto ajustado, bem assim o necessário e imprescindível nexo de causalidade que deve existir entre as despesas havidas e a verba transferida. 
33.	No caso dos autos, a Sra. Glória Geane de Oliveira Fernandes, gestora dos recursos repassados por força do Termo de Compromisso TC/PAC 1536/08, não se desincumbiu do ônus de comprovar a boa e regular aplicação das quantias federais transferidas, nem trouxe aos autos elementos capazes de evidenciar a execução adequada do objeto pactuado frente aos recursos dispendidos.
34.	No tocante à empresa Real Construções e Serviços Ltda., não conseguiu afastar sua responsabilidade pelo recebimento de recursos federais que não estavam associados à implementação de serviços contratados.   
35.	Ante o exposto, em que não se verificou a compatibilidade entre a execução física e financeira da obra, nem a funcionalidade do sistema, não vislumbro a caracterização da boa-fé das responsáveis.
36.	No que concerne ao valor do dano, deve ser atribuído à ex-prefeita o total repassado, devendo o montante restituído pela municipalidade ser computado como crédito na composição do dano ao Erário de que ora se cuida, nos termos do Enunciado 128 da Súmula de Jurisprudência do TCU:
"Mesmo na hipótese de já se ter verificado recolhimento parcial, o Acórdão de condenação expressara¿ o total da dívida, abatendo-se, na execução, o valor já satisfeito, sem a incidência da correção monetária e dos juros de mora sobre a quantia já ressarcida e a partir da data de cada pagamento".
37.	Quanto à responsabilidade solidária da construtora contratada, fica restrita à parcela de débito referente à diferença entre o total recebido no âmbito do ajuste pactuado (R$ 545.349,40) e o montante referente ao que foi comprovadamente executado (R$ 449.730,00) .
38.	Nesse contexto, em que se verificou o prejuízo no montante decorrente da inexecução de parte do objeto, sem alcance dos objetivos pactuados, entendo que as contas da Sra. Glória Geane de Oliveira Fernandes e da empresa Real Construções e Serviços Ltda. devem ser julgadas irregulares, com base no art. 16, III, alínea c, da Lei 8.443/1992, condenando-as ao pagamento das dívidas apuradas nos autos, atualizadas monetariamente e acrescidas dos juros de mora, na forma da legislação em vigor.
39.	Cabível, diante da gravidade dos fatos, aplicar às responsáveis, individualmente, a penalidade pecuniária insculpida no art. 57 da Lei 8.443/1992, proporcional aos respectivos danos.
40.	No que tange à possibilidade de sancionamento no âmbito destes autos, destaco que o Plenário desta Corte fixou o entendimento de que o Tribunal está subordinado ao prazo decenal de prescrição indicado no art. 205 do Código Civil, contado a partir do fato gerador, e de que o ato que ordenar a citação, a audiência ou oitiva da parte interrompe a prescrição, nos termos do art. 202, inciso I, do Código Civil (Acórdão 1441/2016-TCU-Plenário, relator ministro Benjamin Zymler e redator ministro Walton Alencar Rodrigues) .
41. 	Sobre o dies a quo da contagem do prazo prescricional, esta Corte deliberou, em recente aresto, que: 
 (Acórdão 2278/2019-TCU-Primeira Câmara, relator Ministro-substituto Augusto Sherman) 
"Nos casos de não comprovação da regular aplicação de recursos repassados mediante convênios ou instrumentos similares, a data limite para entrega da prestação de contas final ou a data da efetiva entrega antecipada assinala o marco inicial da contagem do prazo de prescrição da pretensão punitiva do TCU." 
42.	De acordo com o disposto na cláusula nona do ajuste, a prestação de contas deveria ser apresentada em até 60 dias do encerramento da avença (peça 5, p. 1) . Tendo em vista a data da vigência final, o dies a quo para a apresentação da prestação de contas seria 26/08/2012. Uma vez que o despacho ordinatório da citação da Sra. Glória Geane de Oliveira Fernandes foi exarado em 03/03/2021 (peça 55) , isto é, em prazo inferior a dez anos, resta afastada a prescrição da pretensão punitiva em relação à ex-Prefeita. 
43.	Também quanto à empresa Real Construções e Serviços Ltda. não há que se falar em prescrição decenal, visto que o último pagamento foi efetivado em 14/02/2012 e sua citação foi ordenada em 03/03/2021 (peça 55) .
44.	Por fim, é cabível, nos termos do § 7° do art. 209 do Regimento Interno/TCU, encaminhar cópia do Acórdão que sobrevier à Procuradoria da República no Estado da Paraíba, para a adoção das medidas de sua alçada, bem como à Funasa, para ciência.
	Com essas considerações, manifesto-me por que seja adotada a deliberação que ora submeto a este Colegiado. 
T.C.U., Sala das Sessões, em 14 de junho de 2022.
MARCOS BEMQUERER COSTA
Relator